【裁判字號】    98,訴,3
【裁判日期】    980414
【裁判案由】    分割共有物
【裁判全文】
臺灣臺中地方法院民事判決  98年度訴字第3號
原      告  丁○○
訴訟代理人  劉榮滄律師
被      告  戊○○
訴訟代理人  甲○○
被      告  乙○○
訴訟代理人  丙○○
被      告  己○○
上列當事人間請求分割共有物事件，本院於98年3月26日言詞辯
論終結，判決如下：
    主    文
兩造共有坐落台中市○區○○段135-1地號土地（地目：建，面
積：872平方公尺）應予變賣，所得價金由兩造按附表所示應有
部分比例分配之。
訴訟費用由兩造按附表所示之應有部分比例負擔之。
    事 實 及 理 由
壹、原告起訴主張：坐落台中市○區○○段135-1地號土地（地
    目：建，面積：872平方公尺）為兩造所共有，各共有人之
    應有部分如附表所示。系爭土地因依其使用目的並無不能分
    割之情事，且兩造間亦無不可分割之約定，爰依法請求分割
    。惟因系爭土地經「變更台中市都市計畫（旱溪地區）細部
    計畫（第二次通盤檢討）」編定為第七住宅區，其使用基地
    最小面積依台中市畸零地使用規則第3條之規定，住宅區基
    地最小寬度應有3公尺、最小深度應有12公尺，然系爭土地
    面臨巷道部分之寬度僅約6.5公尺、深度50公尺，且地型呈
    不規則型，如以原物分割，則兩造分割後取得之土地面臨道
    路部分之寬度均不足3公尺，勢必均將成為畸零地，不符經
    濟效用，故請求以變價分割之方式為分割等語。並聲明：如
    主文所示。
貳、被告方面：
  一、被告戊○○部分：兩造共有之土地共有三筆，除系爭土地
      外，尚有同段140之58地號、133之12地號土地，而除其中
      同段140之58地號土地已於本院98年度訴字第2號分割外，
      尚有同段133之12地號土地尚未進行分割事宜，系爭土地
      需與同段133之12地號土地一起分割，才同意分割。至系
      爭土地之分割方法部分，除變價分割外，無其他分割方法
      提出等語，資為抗辯。並聲明：原告之訴駁回。
  二、被告己○○、乙○○部分：同意系爭土地以變價分割之方
      式為分割。
參、得心證之理由：
  一、原告主張系爭土地為兩造所共有，各共有人之應有部分如
      附表所示，且系爭土地因依其使用目的並無不能分割之情
      事，兩造間亦無不可分割之約定，及系爭土地之使用分區
      經「變更台中市都市計畫（旱溪地區）細部計畫（第二次
      通盤檢討）」編定為第七住宅區等事實，為被告所不爭執
      ，復有系爭土地登記謄本、地籍圖、台中市政府都市計畫
      土地使用分區（或公共設施用地）證明書在卷可資為證，
      堪信原告之上開主張為真實。
  二、按共有人就共有物之分割方法不能達成協議者，法院得因
      任何共有人之請求，判決分割共有物，民法第824條第2項
      定有明文。再按法院就共有物為裁判分割時，應考慮共有
      人間之公平、共有物分割後土地能否發揮最大經濟利用效
      益、當事人聲明、應有部分比例與實際是否相當、共有物
      之客觀情狀、共有物之性質、共有物之價格與經濟價值、
      各共有人主觀因素與使用現狀、各共有人之利害關係等因
      素；又究以原物分割或變價分割為適當，法院除應斟酌上
      述因素外，不受共有人所主張分割方法之拘束。本件原告
      請求分割系爭土地，惟被告戊○○抗辯除非系爭土地與兩
      造另共有之同段133之12地號土地一併分割，否則不同意
      分割等語。惟查，同段133之12地號土地並非本件起訴效
      力所及，本院無從審酌，且依卷附地籍圖所示，同段133
      之12地號土地與系爭土地並未相毗鄰，亦無從合併分割，
      故而被告戊○○上開所辯，委不足採，原告依民法第824
      條第2項之規定請求分割系爭土地，自屬有據。至系爭土
      地之分割分法，原告主張變價分割，被告己○○、乙○○
      均表示同意變價分割，被告戊○○則表示無其他分割方案
      提出。經查，系爭土地東側狹小、西側較寬、東西深度約
      50米之不規則梯形之地形，而經本院勘驗現場之結果，系
      爭土地僅東側、南側靠東之部分土地面臨寬度約4米之既
      有巷道，其餘部分均未面臨道路，且系爭土地目前僅賴東
      側面臨之巷道對外通行，系爭土地東側面臨巷道之地籍線
      長度經現場測量，約為6.8米，有本院勘驗測量筆錄在卷
      可按，是系爭土地如以原物分割，勢必僅能以東西向平均
      分割之方式為之，惟如以該方式進行分割，則於分割後各
      共有人取得之土地面臨道路之部分，寬度均約僅為1.7米
      ，而依台中市畸零地使用規則第3條之規定，正面路寬7公
      尺以下之住宅區建築用地，其基地最小寬度應有3公尺、
      最小深度應有12公尺始能供建築使用，足見系爭土地以原
      物分割後，各共有人所取得之土地將均成為無法單獨供建
      築使用之畸零地，不但有損於兩造之權益，且將使有限之
      土地資源閒置而造成浪費，無法發揮系爭土地之經濟效益
      ，參之原告及被告己○○、乙○○均希望系爭土地以變價
      分割之方式為分割，而被告戊○○亦陳明除變價分割之方
      法外，並無其他分割方案可資提出等情，足見系爭土地以
      變價之方式為分割，亦符合共有人全體之意願及利益。本
      院審酌上述各情，認為系爭土地採原物分割顯非妥適，而
      採變價分割對各共有人之利益、及系爭土地所能發揮之經
      濟效益等較有助益，自應以變價分割為宜，爰判決如主文
      第一項所示。
肆、本件共有土地之分割，兩造均蒙其利，由敗訴當事人負擔訴
    訟費用顯失公平者，法院得命勝訴之當事人負擔其一部，故
    本件訴訟費用之負擔，認應依民事訴訟法第80條之1、第85
    條第1項但書之規定，由兩造按如附表所示之應有部分比例
    負擔，附此敘明。
伍、結論：原告之訴為有理由，依民事訴訟法第80條之1、第85
    條第1項但書，判決如主文。
中    華    民    國    98    年    4     月    14    日
                  民事第四庭    法  官  呂麗玉
附表：台中市○區○○段135-1地號土地共有人及應有部分明細
      表
┌─────┬──────┐
│共有人姓名│應有部分    │
├─────┼──────┤
│丁○○    │4分之1      │
├─────┼──────┤
│戊○○    │4分之1      │
├─────┼──────┤
│己○○    │4分之1      │
├─────┼──────┤
│乙○○    │4分之1      │
└─────┴──────┘
正本係照原本作成。
如對本判決上訴，須於判決送達後20日內向本院提出上訴狀。
中    華    民    國    98    年    4     月    14    日
                                書記官


司法院資訊處製作；財團法人民間司法改革基金會備份。
